【裁判字號】    90,上更(三),8
【裁判日期】    900313
【裁判案由】    損害賠償
【裁判全文】
臺灣高等法院高雄分院民事判決  九十年度上更(三)字第八號
上  訴  人  財政部國有財產局台灣南區辦事處
法定代理人  甲○○
訴訟代理人  黃祖裕律師
被  上訴人  高雄縣梓官區漁會                設高雄市○○區○○村○○路三０
                                            六號
法定代理人  乙○○                          住同右
訴訟代理人  陳炯雲律師
複  代理人  林華山律師
右當事人間損害賠償事件，上訴人對於中華民國八十四年十一月十七日台灣高雄地方
法院八十四年度訴字第一二四五號號第一審判決提起上訴，經最高法院第三次發回更
審，本院判決如左：
      主      文
原判決關於命上訴人給付租金之損害新台幣伍拾壹萬柒仟貳佰柒拾伍元及利息部分，
並該部分假執行之聲請暨訴訟費用之裁判（除確定部分外）均廢棄。
右開廢棄部分，被上訴人在第一審之訴及其假執行之聲請均駁回。
第一、二審及發回前第三審訴訟費用（除確定部分外），由被上訴人負擔。
      事      實
甲、上訴人方面：
壹、聲明：求為判決如主文所示。
貳、陳述：
一按租賃物之出租人，依民法第四百二十三條規定，固負有以合於所約定使用、收益
  之租賃物，交付承租人，並應於租賃關係存續中保持其合於約定使用，收益之狀態
  之義務，但所謂合於所約定使用、收益之租賃物，乃指該租賃物在客觀上合於約定
  使用、收益之狀態為已足，至於承租人能否達到使用收益之效果，則應非所問。被
  上訴人於起訴時已陳明系爭土地經高雄縣政府專案核准作為停車場使用，於八十年
  十二月一日與上訴人訂立租約後，即將土地交付與被上訴人，被上訴人於八十一年
  十一月廿七日就停車場鋪設給配工程發包，同年十二月十日開工，八十二年一月六
  日完工、一月十八日驗收，另被上訴人於八十八年七月廿三日所提準備書狀中亦自
  認「八十二年間填級配後，漁會做停車場使用，當時漁會有女工在停車場接繩看管
  ，八十三年地面澆混凝土設圍牆後，即無人管理」等語，並於原審曾主張上訴人應
  另賠償八十三年一月至八月份停車場維護清潔費二十五萬四千七百二十元，足見被
  上訴人固於八十三年七月廿五日起至同年九月十二日止進行混凝土鋪設工程，但不
  影響被上訴人就系爭土地作為停車場之使用，至於八十一年十二月十日動工鋪設給
  配以前，被上訴人就系爭土地作何用途，均不影響上訴人所交付之租賃物在客觀上
  已合於所約定使用、收益之狀態。被上訴人自八十年十二月一日訂立租約日起至八
  十三年九月十五日終止租約日止，確依其規劃整地並為停車場使用系爭土地。
二租金為使用、收益租賃物之對價，被上訴人於租約終止前，既已使用系爭土地如前
  所述，並甘願按期給付租金共五十一萬七千二百七十五元（自八十年十二月一日起
  至八十三年八月三十一日止），足見租約終止前，上訴人並無違反民法第四百二十
  三條之義務。上訴人嗣固以撥用為由，依租約第十三條第一項第一款約定終止本件
  租賃關係，然租約終止，係自終止之時起嗣後消滅，並無溯及效力，依民法第二百
  六十三條規定準用第二百六十條規定之結果，終止權人於終止以前，已有之損害賠
  償請求權，不因終止權之行使而受影響，至於一方對他方之損害賠償請求權之發生
  ，應依各該契約之有關規定認定。但租賃並無如民法第四百八十九條第二項、第五
  百一十一條、第五百四十九條等規定，契約當事人之一方得對他方請求賠償損害。
  本件確定部分所引民法第三百四十七條準用第三百五十三條規定，認定被上訴人自
  八十三年九月十五日後無法對租賃物為使用收益，係因可歸責於出租人之事由，應
  負債務不履行之損害賠償，但損害賠償應以回復原狀為原則，給付租金及使用收益
  租賃物之對價關係，無回復原狀之適用，承租人於租賃存續中因使用、收益租賃物
  所給付之租金，自非終止後因出租人債務不履行致生損害之範圍。
參、證據：引用歷審立證方法。
乙、被上訴人方面：
壹、聲明：求為判決上訴駁回。
貳、陳述：
一租賃契約之目的，原係使承租人得為物之使用收益，出租人為達此目的，自應將租
  賃物交付於承租人，俾得使用收益，而所交付之租賃物，須適合於約定使用收益之
  狀態，且須於租賃關係存續中保持此項狀態，務使承租人得完全享有收益之效。此
  項出租人之義務，須積極的使承租人為使用收益。上訴人所引最高法院八十四年台
  上字第三三三號判決尚非判例，並無拘束力，且與租賃契約之目的相違背，又與本
  案事例不同，不能援引。上訴人於租賃關係存續中，片面隱匿已租賃之關係，將系
  爭土地經高雄縣政府層轉台灣省政府轉請行政院核准無償撥用，登記為梓官鄉公所
  所有，致兩造間之土地租賃關係消滅，不能供被上訴人作為停車場使用，已無法保
  持合於原定使用收益之狀態，上訴人應負債務不履行之損害賠償責任。
二被上訴人於支付租金期間，雖曾為整地、鋪設級配及混凝土工程，惟其為興建停車
  場之階段性準備工作，並非支付租金之對價，支付租金之最終目的及對價，在於停
  車場興建完成後，營業而有使用收益之經濟效益，如今因可歸責於上訴人之事由致
  被上訴人不能享有此效益，已支付之租金當屬上訴人之債務不履行所致損害。
三系爭蚵子寮段一五之四二號國有土地，因上訴人片面擅自隱匿出租人與被上訴人間
  訂有供停車場使用之租賃契約存在，致行政院准為無償撥用梓官鄉公所使用，並辦
  妥移轉登記為梓官鄉公所所有，致兩造間原有土地租賃契約不能併存而歸於消滅，
  並非出於上訴人之終止租約。系爭土地之無償撥用，既為政府基於公法上之權力，
  使第三人梓官鄉公所取得系爭土地之權利，使原承租人（即被上訴人）之權利於法
  不能併存而消滅，無民法有關買賣不破租賃規定之適用。上訴人主張系爭租賃契約
  因上訴人之終止租約而消滅，承租人所付租金，非終止後出租人債務不履行所生損
  害範圍等，均不足採。
參、證據：引用歷審立證方法。
      理      由
一被上訴人起訴主張：伊因規劃承租坐落高雄縣梓官鄉○○○段第一五－四二國有土
  地作為停車場使用，經上訴人同意，兩造遂於八十年十二月一日訂立租賃契約，租
  期自八十年十二月一日起至八十五年十二月三十一日止。被上訴人於租得系爭土地
  後，即招標興建停車場設施，共支付工程費一百九十三萬七千二百三十元、維護及
  清潔費六十一萬零九百三十六元、及租金五十一萬七千二百七十五元。詎上訴人違
  反誠信片面終止租約，同意將系爭土地撥予高雄縣梓官鄉公所，作為蚵子寮漁港特
  定區停車場使用，致被上訴人受有工程款及租金之損害，爰依債務不履行之法律關
  係，求為命上訴人給付三百零六萬五千四百四十一元，及自八十四年七月廿三日起
  至清償日止之法定遲延利息之判決（其中命上訴人給付一百九十三萬七千二百三十
  元及利息，暨駁回被上訴人六十一萬零九百三十六元及利息部分之請求，已經歷審
  判決確定）。
二上訴人則以：系爭土地乃依土地法第二十六條規定，由高雄縣政府層轉台灣省政府
  請行政院核准無償撥用，兩造間之租賃關係自隨之消滅，非可歸責於上訴人。況被
  上訴人迄未將系爭土地交還上訴人或梓官鄉公所，該土地仍由被上訴人使用收益中
  ，被上訴人並未受損害。上訴人與被上訴人訂約後即依約交付土地供被上訴人使用
  ，被上訴人請求上訴人返還其使用期間所交付之租金為無理由等語，資為抗辯。
三被上訴人主張於八十年八月間以興建魚市場停車場工程等事由，於八十年十二月一
  日就系爭土地與上訴人訂立國有基地租賃契約，約定租期自八十年十二月一日起至
  八十五年十二月三十一日止（原審卷第二五頁），為兩造所不爭執，並有契約書附
  卷可稽，堪信真實。兩造除確定部分已不在本院審究範圍內，餘所爭執者為：被上
  訴人自八十年十二月起至八十三年九月十五日止所繳納之租金五十一萬七千二百七
  十五元（原審卷第八頁），是否亦屬上訴人債務不履行所致之損害？經查：
  兩造訂立系爭土地租賃契約後，上訴人即將系爭土地交付被上訴人使用，被上訴人
  並因而為停車場之興建，進行整地、鋪設混凝土工程，乃被上訴人所自認之事實，
  雖被上訴人以：租金支付之對價乃經營停車場而有使用收益之經濟效益，茲因可歸
  責於上訴人之事由，致被上訴人不能享興建完成停車場營業之收益，伊已支付之租
  金，當屬上訴人債務不履行所致損害等語抗辯。惟按租賃物之出租人，依民法第四
  百二十三條規定，固負有以合於所約定使用、收益之租賃物，交付承租人，並應於
  租賃關係存續中保持其合於約定使用，收益之狀態之義務，但所謂合於所約定使用
  、收益之租賃物，乃指該租賃物在客觀上合於約定使用、收益之狀態為已足，至於
  承租人能否達到使用收益之效果，則應非所問。上訴人既已將系爭租賃物之土地交
  付被上訴人，被上訴人亦於受交付後，為興建停車場而為整地、鋪設混凝土之舉，
  在客觀上已足認係符合約定供作停車場為使用、收益狀態之土地，被上訴人之整地
  等行為即係使用系爭土地，揆諸上開說明，在租賃關係存續中，被上訴人付之租金
  ，自屬使用土地之對價，不因被上訴人使用土地獲有如何效益，而受影響。此部分
  上訴人既已履行出租人之義務，並無債務不履行可言。乃被上訴人執其修車場為營
  業之經濟效益未達到為由，主張先前已支付之租金為上訴人債務不履行所致損害，
  自不足取。
四從而，被上訴人依債務不履行之法律關係請求上訴人給付先前所受領之五十一萬七
  千二百七十五元及利息之損害，為無理由，不應准許。原審以上開租金之給付為被
  上訴人之損害，而判命上訴人給付五十一萬七千二百七十五元及利息，自有違誤。
  上訴意旨指摘原判決此部分不當，求予廢棄改判，為有理由，爰由本院將該部分廢
  棄，改判如主文第二項所示。
五據上論結：本件上訴為有理由，依民事訴訟法第四百五十條、第七十八條判決如主
  文。
中      華      民      國    九十      年      三      月    十三      日
                                      臺灣高等法院高雄分院民事第四庭
~B1審判長法官  王錦村
~B2法      官  林紀元
~B3法      官  許明進
右為正本係照原本作成。
不得上訴。
中      華      民      國    九十      年      三      月     十四     日
~B法院書記官  鄭翠芬
                                                                    Ｊ


司法院資訊處製作；財團法人民間司法改革基金會備份。
